---
output: 
  pdf_document:
    fig_crop: no
bibliography: bibliography.bib
fontsize: 11pt
documentclass: article
geometry: margin=2cm
header-includes:
  - \usepackage[brazil, english, portuguese]{babel}
  - \usepackage[utf8]{inputenc}
  - \usepackage[T1]{fontenc}
  - \usepackage[fixlanguage]{babelbib}
  - \usepackage{times}

  - \usepackage{graphicx}
  - \usepackage{wrapfig}
  - \usepackage{pdfpages}
  
  - \usepackage{amsfonts}
  - \usepackage{amssymb}
  - \usepackage{amsmath}
  
  - \usepackage{fancyhdr}
  - \usepackage{subcaption}
  - \usepackage{booktabs}
  - \usepackage{caption}
  - \usepackage{float}
---

```{r setup, include=FALSE}
knitr::opts_chunk$set(
  echo = ESCOLHA, 
  message = FALSE,
  warning = FALSE,
  tidy.opts = list(width.cutoff = 60),
  tidy = TRUE
  )
options(
  OutDec = ",", 
  knitr.table.format = "latex", 
  xtable.comment = FALSE
  )
```

```{r lib}

```



\begin{titlepage} 

\begin{center} 
{\large Universidade Estadual de Campinas}\\[0.2cm] 
{\large Instituto de Matemática, Estatística e Computação Científica}\\[0.2cm] 
{\large Departamento de Estatística - MEXXX}\\[4cm]

{\bf \huge Título: }\\
{\bf \Large Subtítulo}\\[6cm]


{\large Grupo}\\[0.2cm]
{\large Victor 206493, Lixo 123456}\\[0.2cm]
{\large Prof. Dr. cuzao}\\[6cm]

{\large Campinas}\\[0.2cm]
{\large 2018}
\end{center}

\end{titlepage}


\begin{abstract}
Texto resumo.
\end{abstract}


# Seção 1

É possível referenciar com 2 estilos. O primeiro é feito com referências no Markdown [@allen2007likert]. O segundo é feito com referências do Latex \cite{derrick2017comparing}.

Faça equações inline assim $a + 1 = b ~\refstepcounter{equation}(\theequation) \label{eq:aneq}$. Em linha dedicada assim:

\begin{equation} \label{eq:another}
a + 1 = b
\end{equation}


\bibliographystyle{plain}
\bibliography{bibliography}

