---
output: 
  pdf_document:
    fig_crop: no
bibliography: bibliography.bib
fontsize: 11pt
documentclass: article
geometry: margin=2cm
header-includes:
  - \usepackage[brazil, english, portuguese]{babel}
  - \usepackage[utf8]{inputenc}
  - \usepackage[T1]{fontenc}
  - \usepackage[fixlanguage]{babelbib}
  - \usepackage{times}

  - \usepackage{graphicx}
  - \usepackage{wrapfig}
  - \usepackage{pdfpages}
  
  - \usepackage{amsfonts}
  - \usepackage{amssymb}
  - \usepackage{amsmath}
  
  - \usepackage{fancyhdr}
  - \usepackage{subcaption}
  - \usepackage{booktabs}
  - \usepackage{caption}
  - \usepackage{float}
---

```{r setup, include=FALSE}
knitr::opts_chunk$set(
  echo = TRUE, 
  message = FALSE,
  warning = FALSE,
  tidy.opts = list(width.cutoff = 60),
  tidy = TRUE
  )
options(
  OutDec = ",", 
  knitr.table.format = "latex", 
  xtable.comment = FALSE
  )
```

```{r lib}

```

\begin{titlepage} 

\begin{center} 
{\large Universidade Estadual de Campinas}\\[0.2cm] 
{\large Instituto de Matemática, Estatística e Computação Científica}\\[0.2cm] 
{\large Departamento de Estatística - ME524}\\[4cm]

{\bf \huge Algoritmo EM para mistruras}\\

{\large Grupo}\\[0.2cm]
{\large Victor 206493, Lixo 123456}\\[0.2cm]
{\large Prof. Dra. Mariana Motta}\\[6cm]

{\large Campinas}\\[0.2cm]
{\large 2019}
\end{center}

\end{titlepage}


\begin{abstract}
Texto resumo.
\end{abstract}


# Introdução

- comentar misturas e abordagem bayesiana
- ferramentas computacionais

## Mistura finita

\[
\quad \sum_{i=1}^{k} p_{i} f_{i}(x), \quad \sum_{i=1}^{k} p_{i}=1, \quad k>1
\]

Propriedade: $\mathbb{E}\left[X^{m}\right]=\sum_{i=1}^{k} p_{i} \mathbb{E}^{f_{i}}\left[X^{m}\right]$

A verossimilhança $\mathbb{L}(\underline{\theta}, \underline{p} | \underline{x})=\prod_{i=1}^{n} \sum_{j=1}^{k} p_{j} f\left(x_{i} | \theta_{j}\right)$ de uma mistura de k distribuições tem $k^n$ termos, o que impossibilita alguma solução analítica.


## Dados faltantes

\[
X_{i}\left|Z_{i}=z \sim f\left(x | \theta_{z}\right), \qquad Z_{i} \sim \mathscr{M}_{k}\left(1 ; p_{1}, \ldots, p_{k}\right)\right.
\]

# Algoritmo


# Simulação

- mistura de normais com apenas as médias desconhecidas
- apresentar os problemas com abordagem EM

Mistura: $p N\left(\mu_{1}, 1\right)+(1-p) N\left(\mu_{2}, 1\right)$, $\left(\mu_{1}, \mu_{2}, p\right)=(0,2.5,0.7)$

```{r}
library(dplyr)
```

```{r}
rmixnorm <- function(n, mean = list(0), sd = list(1), p = list(0.5)) {
  norm <- c(do.call(rmultinom, list(1, length(p), p)))
  rnorm(n, mean[[norm]], sd[[norm]])
}
```



# Resultado



\bibliographystyle{plain}
\bibliography{bibliography}

